ACORDAO-COMPLETO-2355711

ACÓRDÃO 11482/2019 ATA 36/2019 - PRIMEIRA CÂMARA

VISTOS, relatados e discutidos estes autos em que se analisa ato de aposentadoria de José Benedito da Silva Neto, ex-servidor.da Universidade Federal de Itajubá;
ACORDAM os Ministros do Tribunal de Contas da União, reunidos em sessão da Primeira Câmara, ante as razões expostas pelo Relator e com fundamento no art. 71, inciso III, da Constituição Federal, no art. 1º, inciso V, e art. 39, incisos I e II, da Lei 8.443/1992, no art. 260 do Regimento Interno do Tribunal de Contas da União, em:
9.1. considerar ilegal e negar registro ao ato de concessão de aposentadoria de José Benedito da Silva Neto;
9.2. dispensar o ressarcimento das quantias indevidamente recebidas de boa-fé, nos termos do Enunciado 106 da Súmula da Jurisprudência do TCU;
9.3. determinar à Universidade Federal de Itajubá que:
9.3.1. no prazo de 15 (quinze) dias, faça cessar os pagamentos decorrentes do ato impugnado por esta Corte, sob pena de responsabilidade solidária da autoridade administrativa omissa, nos termos do art. 262 do Regimento Interno/TCU;
9.3.2. esclareça ao interessado que sua aposentadoria poderá prosperar, nos moldes em que foi concedida, mediante o recolhimento da contribuição, de forma indenizada, sobre o período de atividade rural averbado, nos termos do Enunciado 268 da Súmula da Jurisprudência do TCU;
9.3.3. esclareça ao interessado que, caso não atendido o item anterior, poderá optar por permanecer aposentado proporcionalmente ao tempo de contribuição, uma vez ter atingido os 65 anos de idade, com fundamento no artigo 40, inciso III, alínea "b", da Constituição Federal, em sua redação atual, observada a forma de cálculo prevista no artigo 1.º da Lei n.º 10.887/2004;
9.3.4. comunique ao interessado que, em caso de não observados os itens anteriores, deverá retornar à atividade até completar idade para aposentadoria compulsória.
9.3.5. informe ao interessado o teor desta deliberação, encaminhando ao TCU, no prazo de trinta dias, comprovante da data de ciência pelo inativo, nos termos do art. 4º, § 3º, da Resolução-TCU 170/2004, alertando-a ainda de que o efeito suspensivo proveniente de eventual interposição de recurso junto ao TCU não o exime da devolução dos valores indevidamente percebidos após a notificação, em caso de não provimento desse recurso.

Atos de concessão de aposentadoria.

Primeira Câmara

Universidade Federal de Itajubá.

3. Interessados/Responsáveis:
3.1. Interessado: José Benedito da Silva Neto (XXX.390.676-XX).

13.1. Ministros presentes: Bruno Dantas (na Presidência), Walton Alencar Rodrigues (Relator) e Vital do Rêgo.
13.2. Ministro-Substituto convocado: Augusto Sherman Cavalcanti.
13.3. Ministro-Substituto presente: Weder de Oliveira.

ACORDAO-COMPLETO-2416283

Acórdão de Relação 6896/2020 - Primeira Câmara

Acórdão de Relação

WALTON ALENCAR RODRIGUES

Adoto, como relatório, a instrução da Secretaria de Fiscalização de Pessoal (peças 11/12) , in verbis:
"INTRODUÇÃO
1.	Trata-se de ato de concessão inicial de aposentadoria de José Benedito da Silva Neto (CPF: XXX.390.676-XX) , ex-servidor da Universidade Federal de Itajubá.
2.	O ato foi submetido, para fim de registro, à apreciação do Tribunal de Contas da União (TCU) , de acordo com o art. 71, inciso III, da Constituição Federal. O cadastramento e a disponibilização ao TCU ocorreram por intermédio do Sistema de Apreciação e Registro de Atos de Admissão e Concessões (Sisac) , na forma dos arts. 2º, caput e incisos I a VI, e 4º, caput, da Instrução Normativa - TCU 78/2018.
HISTÓRICO
3.	Em consulta ao ato Sisac, identificou-se a averbação de 3 anos, 2 meses e 10 dias de tempo de serviço rural.
4.	Considerando que a averbação de tempo rural só seria regular em caso de recolhimento da respectiva contribuição previdenciária, além do fato de que o ato de concessão deu entrada neste Tribunal há mais de cinco anos, fez-se necessário oportunizar o contraditório e a ampla defesa do interessado, nos termos do Acórdão 587/2011-TCU-Plenário, da relatoria do Ministro Valmir Campelo, conforme oitiva acostada à peça 2.
5.	Devidamente notificado (peça 3) , o interessado apresentou sua defesa, que foi juntada como peça 4.
EXAME TÉCNICO
6.	Conforme exposto acima, observou-se a averbação, pelo inativo, de 3 anos, 2 meses e 10 dias de tempo de serviço rural.
7.	Em relação ao tempo rural, o Tribunal já pacificou sua jurisprudência em 29/2/2012, por meio do Acórdão 414/2012-TCU-Plenário, de relatoria do Ministro Augusto Nardes, que aprovou o Enunciado 268 da Súmula da Jurisprudência do TCU nos seguintes termos:
O tempo de atividade rural somente poderá ser averbado para fins de aposentadoria no serviço público se recolhidas as respectivas contribuições previdenciárias na época própria ou, posteriormente, de forma indenizada.
Resposta à oitiva
8.	Em sua defesa, o interessado alegou que foi emitida Certidão de Tempo de Contribuição pelo INSS, baseando-se nas anotações em sua Carteira de Trabalho, e, portanto, estaria comprovado o recolhimento da contribuição previdenciária em questão.
9.	Quanto a este argumento, é importante ressaltar a distinção entre a emissão de Certidão de Tempo de Serviço pelo INSS e a averbação de tempo rural no RPPS. A autarquia não exige a comprovação de recolhimento da contribuição previdenciária para emissão da Certidão de Tempo de Serviço quanto ao tempo rural. Entretanto, ao utilizar tal período para aposentação no RPPS, é obrigatória a comprovação deste recolhimento, devido à exigência de compensação financeira entre diferentes regimes de previdência (no caso, RGPS e RPPS) .
10.	Tal exigência deriva da própria Constituição Federal, em seu artigo 202, §2º, na redação original, ou o atual artigo 201, §9º. Esta circunstância tem sido reiteradamente afirmada pelo STF, conforme apontado no Voto condutor do Acórdão 4216/2017-TCU-Primeira Câmara, de relatoria do Ministro Benjamin Zymler, que apresenta a ementa da decisão exarada nos autos do Mandado de Segurança 33.482, da relatoria do Ministro Luiz Fux:
AGRAVO REGIMENTAL EM MANDADO DE SEGURANÇA. SERVIDOR PÚBLICO. APOSENTADORIA. CONTAGEM DE TEMPO DE ATIVIDADE RURAL. NECESSIDADE DE COMPROVAÇÃO DO RECOLHIMENTO DAS CONTRIBUIÇÕES PREVIDENCIÁRIAS PARA A CONCESSÃO DE APOSENTADORIA PELO REGIME PRÓPRIO DE PREVIDÊNCIA SOCIAL. CONCESSÃO DE APOSENTADORIA. ATO COMPLEXO. TERMO INICIAL DO PRAZO PREVISTO NO ART. 54 DA LEI 9.784/1999. AGRAVO REGIMENTAL A QUE SE NEGA PROVIMENTO. 
1. A contagem recíproca de tempo de serviço rural para a aposentadoria no serviço público (regime próprio) pressupõe o recolhimento das contribuições previdenciárias correspondentes. Precedentes: MS 28.917/DF, Rel. Min. Rosa Weber, Primeira Turma, DJe 28.10.2015; MS 28.668/DF, Rel. Min. Ricardo Lewandowski, Segunda Turma, Dje 11.06.2014; MS 28.929/DF, Rel. Min. Cármen Lúcia, Plenário, DJe 14/1/2011; MS 26.391, Rel. Min. Marco Aurélio, Plenário, DJe 6/6/2011; RE 600.582/RS, Rel. Min. Cármen Lúcia, Primeira Turma, DJe 21.2.2011. 
2. Os precedentes desta Suprema Corte tiveram por fundamento o art. 201, § 9º, da Constituição da República, que tratou, para efeito de aposentadoria, da possibilidade de contagem recíproca de tempo de contribuição na Administração Pública e na atividade privada, rural e urbana, o qual, embora tenha sido renumerado, constava da redação original da Constituição Federal como art. 202, § 2º.
3. In casu, não houve aplicação retroativa da EC nº 20/1998, tendo sido observado o entendimento firmado por esta Corte em relação à aplicação da legislação vigente por ocasião do preenchimento dos requisitos para a aposentadoria. 
4. O ato de aposentadoria de agentes públicos é complexo e somente se aperfeiçoa após o seu registro junto ao TCU. A partir desse momento é que começa a correr o prazo estabelecido pelo art. 54 da Lei nº 9.784/1999. 
5. Agravo regimental a que se NEGA PROVIMENTO" (MS 33482 Agr, Relator Min. Luiz Fux, Primeira Turma, julgado em 16/8/2016, DJe 31/8/2016) .
11.	Nesse contexto o STJ já deixou claro que o INSS não pode se recusar a emitir a Certidão uma vez reconhecido o período rurícola. Entretanto, também pacificou o entendimento que, na contagem recíproca de tempo de serviço, se faz necessário o recolhimento da contribuição previdenciária, como se pode observar de forma literal na Ementa do Acórdão proferido no AgRg do Recurso Especial 1.360.119-SP, transcrita a seguir:
Ementa do Acórdão proferido no AgRg no Recurso Especial 1.360.119-SP (2012/0271478-9) , Relator: Ministro Herman Benjamin, Segunda Turma, Publ: DJe de 12/6/2013:
PREVIDENCIÁRIO. APOSENTADORIA POR TEMPO DE SERVIÇO. TRABALHO EXERCIDO NA ATIVIDADE RURAL EM PERÍODO ANTERIOR À LEI 8.213/1991. EXPEDIÇÃO DE CERTIDÃO DE TEMPO DE SERVIÇO.
1. O ora agravante defende que, "como o recorrido pretende a averbação do tempo de exercício de atividade rural para fins de contagem recíproca com o tempo de serviço público, dado que atualmente labora como militar, somente poderia ser reconhecido o período pretendido se houvesse prova de contribuição do respectivo período, ou indenização, nos termos do artigo 96,
IV, da Lei n° 8.213/91".
2. O Tribunal local consignou: "Não obstante sejam inexigíveis recolhimentos previdenciários para se computar tempo de serviço na atividade rural anterior à Lei n.º 8.213/91, esse lapso não pode, por disposição legal, ser utilizado para efeitos de carência e contagem recíproca, nos termos dos artigos 55, § 2º, e 96, inciso IV, ambos do referido diploma normativo".
3. Tendo em vista que o acórdão recorrido decidiu a questão no mesmo sentido do pleiteado pelo recorrente, constata-se falta de interesse recursal no caso.
4. Reconhecido o tempo de serviço rural, não pode o INSS recusar-se a cumprir seu dever de expedir a certidão de tempo de serviço. Precedente do STJ.
5. Nas hipóteses em que o servidor público busca a contagem de tempo de serviço prestado como trabalhador rural para fins de contagem recíproca, é preciso recolher as contribuições previdenciárias pertinentes que se buscam averbar, em razão do disposto nos arts. 94 e 96, IV, da Lei 8.213/1991.
6. Agravo Regimental não provido.
12.	Assim, tal alegação não merece prosperar, cabendo proposta de julgamento pela ilegalidade do ato e recusa de seu registro.
13.	Excluindo-se o período rural, o tempo de serviço do interessado soma 31 anos, 10 meses e 6 dias - insuficiente para que continue aposentado com proventos integrais ou tenha direito à aposentadoria proporcional. 
14.	Resta, portanto, ao ex-servidor as possibilidades de retornar à atividade até completar idade para aposentadoria compulsória ou recolher a contribuição previdenciária referente ao tempo de serviço rural, de forma indenizada, para que sua aposentadoria possa prosperar nos termos concedidos.
CONCLUSÃO
15.	Tendo em vista a averbação de tempo de serviço rural sem a respectiva contribuição previdenciária, conclui-se que o ato de concessão de aposentadoria de José Benedito da Silva Neto merece proposta de julgamento pela ilegalidade e recusa de seu registro.
16.	Cabe esclarecer ao interessado que se faz necessário retornar à atividade até completar idade para aposentadoria compulsória ou efetuar o recolhimento da contribuição previdenciária, de forma indenizada, sobre o período de atividade rural averbado, nos termos do Enunciado 268 da Súmula da Jurisprudência do TCU.
PROPOSTA DE ENCAMINHAMENTO
17.	Ante o exposto, e de conformidade com o preceituado no artigo 71, inciso III, da Constituição Federal c/c os arts. 1º, inciso V, e 39, inciso II, da Lei 8.443/92 e os artigos 1º, inciso VIII, e 260, §1º do Regimento Interno do TCU, propõe-se:
	a) considerar ILEGAL e recusar o registro do ato de concessão de aposentadoria de José Benedito da Silva Neto (CPF: XXX.390.676-XX) ;
	b) dispensar a devolução dos valores indevidamente recebidos até a data da ciência pela Universidade Federal de Itajubá do Acórdão que vier a ser proferido, com base no Enunciado 106 da Súmula da Jurisprudência do TCU;
	c) determinar à Universidade Federal de Itajubá, com fundamento no art. 45 da Lei 8.443/1992, que:
		c.1) esclareça ao interessado que sua aposentadoria poderá prosperar, nos moldes em que foi concedida, mediante o recolhimento da contribuição, de forma indenizada, sobre o período de atividade rural averbado, nos termos do Enunciado 268 da Súmula da Jurisprudência do TCU;
		c.2) comunique, também, ao ex-servidor que, em caso de não recolhimento da contribuição mencionada no item c.1, deve retornar à atividade até completar idade para aposentadoria compulsória;
		c.3) caso se comprove o recolhimento da contribuição, nos termos do Enunciado 268 da Súmula da Jurisprudência do TCU, cadastre novo ato de aposentadoria, submetendo-o ao TCU, no prazo de trinta dias, nos termos dos arts. 262, § 2o, do Regimento Interno do TCU e 19, § 3º, da Instrução Normativa TCU 78/2018;
	c.4) informe ao interessado o teor do Acórdão que vier a ser prolatado, encaminhando ao TCU, no prazo de trinta dias, comprovante da data de ciência pelo inativo, nos termos do art. 4º, § 3º, da Resolução-TCU 170/2004, alertando-a ainda de que o efeito suspensivo proveniente de eventual interposição de recurso junto ao TCU não o exime da devolução dos valores indevidamente percebidos após a notificação, em caso de não provimento desse recurso".
O Ministério Público aquiesce à análise da Sefip e acrescenta que, expurgado o tempo de atividade rural, o interessado poderia permanecer aposentado proporcionalmente, uma vez atingido os 65 anos de idade, com fundamento no artigo 40, inciso III, alínea "b", da Constituição Federal, em sua redação atual, observada a forma de cálculo prevista no artigo 1.º da Lei n.º 10.887/2004.

não há.

Procuradora-Geral Cristina Machado da Costa e Silva.

APOSENTADORIA. AVERBAÇÃO DE TEMPO DE SERVIÇO RURAL SEM CONTRIBUIÇÃO PREVIDENCIÁRIA. ILEGALIDADE.

APOSENTADORIA (APOS)

Secretaria de Fiscalização de Pessoal (SEFIP).

Trata-se de ato de concessão de aposentadoria a José Benedito da Silva Neto, ex-servidor da Universidade Federal de Itajubá.
Como identificado pela unidade técnica, o tempo de serviço, informado no ato em análise, inclui a averbação de tempo de serviço rural, o que requer o recolhimento das respectivas contribuições previdenciárias, nos termos do art. 96, inciso IV, da Lei 8.213/1991 c/c o art. 45, §§ 3º e 4º, da Lei 8.212/1991. 
A questão é pacífica neste Tribunal e foi consolidada por meio do Enunciado 268 da Súmula da Jurisprudência do TCU:
O tempo de atividade rural somente poderá ser averbado para fins de aposentadoria no serviço público se recolhidas as respectivas contribuições previdenciárias na época própria ou, posteriormente, de forma indenizada.
Não havendo prova do recolhimento, o tempo de atividade rural não pode ser aproveitado para aquisição de aposentadoria estatutária, razão pela qual julgo ilegal e nego registro ao ato.
O vício encontrado no ato em análise é sanável com o recolhimento das contribuições previdenciárias correspondentes, de forma indenizada, conforme entendimento firmado pelo item 9.4 do Acórdão 740/2006-TCU-Plenário, alterado pelo item 9.5 do Acórdão 1893/2006-TCU-Plenário.
Por fim, assiste razão ao MPTCU, ao destacar a possibilidade de o interessado optar por se manter aposentado, com proventos proporcionais ao tempo de contribuição, na forma do artigo 40, inciso III, alínea "b", da Constituição Federal.
Ante o exposto, voto por que o Tribunal adote o Acórdão que submeto à apreciação deste Colegiado.
TCU, Sala das Sessões Ministro Luciano Brandão Alves de Souza, em 8 de outubro de 2019.
WALTON ALENCAR RODRIGUES 
Relator